【裁判字號】    97,訴,298
【裁判日期】    971106
【裁判案由】    拆屋還地
【裁判全文】
臺灣彰化地方法院民事判決  97年度訴字第298號
原      告  丙○○
            乙○○
前列二人共同
訴訟代理人  徐文宗律師
前列二人共同
複代理人    林雅儒律師
            甲○○
被      告  辛○○
            庚○○
前列二人共同
訴訟代理人  江順雄律師
            黃進祥律師
            黃建雄律師
上列當事人間請求拆屋還地事件，本院於民國97年10月23日言詞
辯論終結，茲判決如下：
    主  文
原告之訴及其假執行之聲請均駁回。
訴訟費用由原告負擔。
    事實及理由
一、原告起訴主張：
(一)、坐落彰化縣埤頭鄉○○段第331之2號土地 (下稱系爭土地)
    為兩造所共有，被告辛○○於系爭土地上建有如附圖所示A
    部分之三層RC造建物，被告庚○○亦於系爭土地上建有如附
    圖所示B部分之三層RC造建物，惟被告等興建上開建物均未
    經原告同意，並偽刻原告「丙○○」印章，用印於共有人土
    地使用同意書上，次查原告原身分證字號即Ｚ000000000因錯
    誤，早於民國75年8月29日改正為Ｚ000000000，而於76年2月
    11日及76年12月3日所訂立之共有人之土地使用同意書所載
    原告丙○○之身分證字號仍為更正前錯誤之號碼，顯然係被
    告不知原告之身分證字號有錯誤而早已更正，亦證被告未經
    原告同意，即偽刻原告印章用印於土地使用同意書上。據上
    所述，則被告未經原告等同意，虛偽製作共有人土地使用同
    意書，占用系爭土地興建上開建物，爰依民法第767條、第
    821條規定，請求被告拆除上開建物，返還土地予原告及其
    他共有人全體等語。並聲明：(1)、被告辛○○應將如附圖所
    示編號A部分，面積147平方公尺之三層RC造建物拆除，並將
    土地返還原告及其他共有人全體；(2)、被告庚○○應將如附
    圖所示編號B部分，面積196平方公尺之三層RC造建物拆除，
    並將土地返還原告及其他共有人全體；(3)、訴訟費用由被告
    負擔；(4)、如受不利益判決，原告願供擔保請准為假執行之
    宣告。
(二)、原告對被告陳述之抗辯：
１、土地使用同意書是否經原告同意部分：
    被告辛○○及被告庚○○主張其於系爭土地上建築房屋係取
    得土地共有人之同意，是被告自應就此部分事實負舉證責任
    ，然查被告等並未提出原告二人曾同意被告建築房屋之證明
    ，且被告等所提之土地使用同意書，亦皆非原告二人本人同
    意用印，該土地使用同意書上「丙○○」及「乙○○」欄位
    皆非原告二人之字跡，且該用印印章非原告所有，是被告等
    主張占有系爭土地興建房屋，係得土地共有人之同意等語，
    即不足採。再則原告並沒有授權訴外人丁○○簽訂土地使用
    同意書，且該同意書亦非其所用印，至於為何經過二十幾年
    時間未曾提出異議，實係此係繼承祖產，原告對於土地範圍
    並不確定，直到另案被告提出分割共有物訴訟，並提出不實
    土地使用同意書，原告方知被告偽造該文件，即被告未曾取
    得原告同意，且原告亦未授權訴外人丁○○代為同意，是其
    占用系爭土地興建建物，自難謂有權占有。
２、關於被告非經原告同意而得知原告之地址、身分證資料用以
    土地使用同意書部份：
    參諸被告所提土地使用同意書上所載原告丙○○之更正前身
    分證字號與原告乙○○之舊地址，實與土地登記簿謄本所載
    相同情況而言，可認被告等應係於不知原告丙○○已更正身
    分證字號及原告乙○○之實際住址之情況下，按土地登記簿
    上所載未經更正之原告丙○○身分證字號及原告乙○○之舊
    地址抄寫而以偽造土地使用同意書，更何況被告二人一再主
    張兩造於訴訟前關係尚屬良好，是被告二人與原告家人於言
    談中亦有可能獲悉原告等之住址，是被告以如未經原告授權
    同意，被告焉能知悉原告二人之身分證字號及地址而主張曾
    獲原告二人同意建屋之抗辯，即不足採。
３、關於土地使用同意書印章不同部分：
    又被告等二份土地使用同意書，其上原告「丙○○」及「乙○○」之印文，顯係不同之印章，如被告庚○○之使用同意
    書係於76年3月取得、被告辛○○之使用同意書係於76年元
    月取得者，則並如被告所述係由訴外人丁○○所為情況下，
    衡諸常情，訴外人丁○○焉有於如此短時間內使用兩顆不同
    印章之理，是以該二同意書上之「丙○○」及「乙○○」之
    印文確非訴外人丁○○所為，至為明確。
二、被告等則以：
    原告主張被告等在系爭共有土地上興建建物未經原告等同意
    並偽刻原告等印章蓋於系爭土地使用權同意書上，且原告丙○○身分證字號曾於75年8月29日改正為Ｚ000000000，然於
    76年2月11日及76年12月3日之土地使用權同意書之丙○○身
    分證字號仍記載為改正前之Ｚ000000000，用以推論未經原告
    同意云云。然查：
(一)、關於土地使用權同意書是否為偽造部份：
    觀諸戶籍謄本所示，原告雖於75年8月29日改正，然身分証
    係82年5月6日方補證，故在76年間原告丙○○之身分證上之
    身分證字號應仍是以Ｚ000000000顯示。此觀舊式相關土地謄
    本之記載亦是記載先前錯誤之統一編號可明，一直到87年1
    月22日前仍未將其更改後之身分證字號更正，此觀整個舊式
    土地謄本可明。故原告雖於75年8月29日改正身分證字號，
    然土地謄本相關之身分證字號仍沿用舊號，且身分證係82年
    5月6日補證，故原告沿用舊有之身分證字號乃理所當然，否
    則何以於75年8月27日去辦理住所變更，然對於身分證字號
    之更改卻未隨後去辦理？因此，原告主張身分證字號於75年
    8月29日即改正，有關身分證字號即應以新號方屬真正，使
    用舊號即是偽造等語，顯然與相關事證不符。且原告是否繼
    續使用原來之身分證字號，抑或其父親即訴外人丁○○不知
    道有更改而繼續沿用原來之身分證字號，均有可能，故難以
    伊身分證字號有更改即推論土地使用權同意書上之印章非伊
    等所有或授權蓋印。又從戶籍謄本觀之原告丙○○之住所，
    於72年1月11日至82年10月20日之住所確實為土地使用權同
    意書上所記載之住址即「高雄市三民區千秋里191號」，則
    如非經過訴外人丁○○，焉會知悉原告丙○○之住所何在？
(二)、關於土地使用權同意書交付時點部分：
    由於時代久遠，故證人不敢確認係何時拿到該同意書，惟原
    告所述乃係基於確認76年3月份收到同意書，此點已有疑問
    ，況由於3月份與4月5日僅差別約一個月的時間，故於76年4
    月份拿到同意書的話，亦無矛盾之情，又該同意書似為2張
    或3張同意書合成為1張同意書，因當時可能由於三房彼此關
    係不密切，且散居各地，故分成2張或3張後，再加上訴外人
    許經邦去世，故由原告等簽名後，合併成一張提出，乃致最
    後土地使用同意書記載為76年12月3日。因此，原告以土地
    使用權同意書於76年3月份交付以及訴外人許經邦於76年4月
    5日去世來推論該土地使用同意書為偽造，顯然有誤。
(三)、關於被告是否於土地使用同意書偽造原告乙○○地址部份：
    按戶籍之登記與實際之住居所不一定相同，此乃普遍存在之
    事實，且依照舊式土地登記簿所有權簿第肆頁之記載：「民
    國75年8月27日收件，登記原因遷居，原因發生日期72年2月
    22日，住所：板橋市○○○街浮圳里106巷12鄰21號」，顯
    見在75年8月27日仍住在板橋市○○○街浮圳里106巷12鄰21
    號該處，並非如原告所述係74年10月22日以前居住之舊地址
    。至於被告庚○○之土地使用說明書上，原告乙○○之住所
    會記載「台北縣板橋市○○○街90巷2號5樓」，而非「台北
    縣板橋市○○○街90巷2之4號」，則非被告所能知悉，或許
    是當時原告乙○○在五樓住過或是真實地址不想讓他人知悉
    ，抑或訴外人丁○○聽錯或記載錯誤，抑或2之4號與5樓是
    相同住址等原因，已難考究。惟如非經原告同意，則何以被
    告會知悉原告乙○○住在「台北縣板橋市○○○街90巷2號
    」？又如原告主張乃係被告所偽造為真者，何以被告庚○○
    及辛○○二張土地使用書上之原告乙○○之地址要寫二個不
    同的地址，故原告主張被告等偽造乃屬不合常情。
(四)、關於土地使用權同意書原告使用不同印章部分：
    再按如被告庚○○與辛○○之二張土地使用同意書上之印章
    係由被告所偽造者，則偽造原告丙○○及乙○○各一顆印章
    即可，何以需要偽造兩顆印章？此舉與經驗常情不符。又一
    般人不可能僅有一顆印章，有多顆印章方屬經驗常情，由於
    土地使用同意書上之印章不需要用到印鑑章，故不同時間蓋
    印，本就即可能會拿到不同印章蓋印，故二張同意書上印文
    不同，乃符合常情。又印章是由原告父親經過原告同意授權
    所蓋，以往土地的移轉過戶也都是原告父親在處理，而本件
    經過二十幾年，原告完全沒有提出異議，一直到另案土地分
    割，其分割方案較不利於原告，始提出本件訴訟，則此應可
    推論當時有經原告的同意，否則被告之建物於76年間緊鄰訴
    外人丁○○之為保存登記建物興建目前建物 (門牌號碼為埔
    尾路123號及125號)，如未經原告二人同意，當即在興建之
    初即跳出來主張權利，焉有興建之初及經過二十餘年均未出
    來主張權利之理。
(五)、綜上所述，本件被告等興建房屋係經過土地所有權人全體同
    意，應無疑義等語置辯。並聲明：(1)、原告之訴及其假執行
    之聲請均駁回。(2)、如受不利之判決，願供擔保請准宣告免
    為假執行。
三、兩造不爭執事項：
(一)、坐落彰化縣埤頭鄉○○段第331之2地號土地為兩造所共有。
(二)、被告辛○○及庚○○在前開土地上分別興建有保存登記建物
    兩棟，坐落位置、面積如同彰化縣北斗地政事務所97年6月3
    日之土地複丈成果圖所示編號Ａ及Ｂ。
四、得心證之理由：
    本件所應審究者，厥為被告等於系爭共有土地上興建房屋是
    否經過同為共有人之原告等同意？系爭二紙土地使用權同意
    書上原告等之印文是否為原告等所蓋或授權他人所蓋？經查
    ：
(一)、系爭二紙土地使用權同意書上原告等之印文應是原告等之父
    親丁○○替其等所蓋：
１、證人己○○於本院97年7月30日言詞辯論時業已具結證稱：
    「我於76年時擔任地政士，現在仍是，當時庚○○的土地使
    用權同意書是經由我提供給許玉池拿去給各共有人蓋章的，
    該土地使用權同意書上丙○○、乙○○之印章，據我所知是
    由許玉池提供給丁○○去蓋的，因我與庚○○都不在場，在
    未提出之前是不繳尾款，買賣就不成立。然而，事後（同年
    年底）我有請庚○○到我處所寫切結書。」、「（問：同意
    書是否透過許玉池去蓋的？之後有無再將該同意書拿給你？
    ）是的。該同意書是在買賣的時候（約76年3月份），許玉
    池拿到我處所後，我才要買受者庚○○付尾款給許玉池。當
    時已全部蓋好了（如同意書正本），約在年底時許玉池與丁○○到我事務所，要求庚○○簽切結書給丁○○、丙○○、
    乙○○，因怕共有土地庚○○以後不蓋同意書給他，所以要
    簽切結書給他三個人存照」等語；另於97年8月14日言詞辯
    論時亦證述：「許玉池賣土地給庚○○時，庚○○要求須有
    土地同意書可以蓋房屋才願購買土地，後我將土地同意書交
    給許玉池回去蓋共有人的同意書，蓋好後許玉池將同意書拿
    到我的代書事務所，然後我辦理土地移轉登記時才叫庚○○
    把錢（訂金及前期款）交給許玉池，76年12月許玉池帶丁○○到我的事務所，許玉池說丁○○說庚○○建屋後如日後換
    他要建屋時怕庚○○不蓋章給他，所以要求我聯絡庚○○來
    寫切結書說如果以後他要建屋，庚○○要無條件蓋同意書給
    他去建築，後我把電話給庚○○，請他來我的事務所，我寫
    切結書給庚○○蓋章交給許玉池及丁○○後，他們才回去。
    」等語，核與被告庚○○於76年12月28日所簽署之切結書本
    文第二至四行及末段分別所書「因建築房屋需要共有人台端
    等同意蓋章，經台端兩人蓋同意章後」、「此致丙○○、丙○○、丁○○先生存照」等文字相符，足見被告庚○○所提
    土地使用權同意書上原告丙○○、乙○○上之印文確是其父
    親丁○○替其所蓋無訛。
２、另證人戊○○於本院97年7月30日言詞辯論時業亦已具結證
    稱：「（問：何張土地同意書是透過你去給系爭土地共有人
    丙○○、乙○○蓋章？）只有辛○○那張。當時是我拿過去
    給他的爸爸丁○○蓋的。」、「（問：當時原告二人各為幾
    歲？為何是拿給原告父親蓋章而不是拿給原告本人蓋章？）
    原告等二人當時約二十幾歲，當時他們爸爸（丁○○）說可
    以代表蓋章。丙○○及乙○○的印章是他父親丁○○替他們
    二人蓋的，我與他父親來往密切。」等語；另於97年8月14
    日言詞辯論時亦證稱：「辛○○的土地使用權同意書是約於
    民國76年元月初（2月11日以前）我親自拿到丁○○家去給
    丁○○去蓋丙○○及乙○○的印章，約一、二天之後才拿到
    該張同意書，到底是丁○○通知我去拿的，還是丁○○拿給
    我，因時間久遠我也不記得（當時我們經常有來往）。」等
    語，再徵諸原告丙○○於97年7月30日當庭聽完證人戊○○
    上開之證述後，隨即馬上陳稱：「我出外不在家。我也沒有
    授權我父親去蓋章。」等語，並未進一步否認上開印文係被
    告辛○○偽刻蓋上，益見被告辛○○所提土地使用權同意書
    上原告丙○○、乙○○上之印文亦是其父親丁○○替其所蓋
    無訛。
(二)、訴外人丁○○替原告等於上開土地使用權同意書上蓋用原告
    等之印文應已得原告等之同意，屬有權代理。
１、被告庚○○所提之土地使用權同意書上原告等之印文既為原
    告等之父親丁○○替其所蓋，已見前述，且證人己○○亦已
    證稱：「許玉池賣土地給庚○○時，庚○○要求須有土地同
    意書可以蓋房屋才願購買土地，後我將土地同意書交給許玉
    池回去蓋共有人的同意書，蓋好後許玉池將同意書拿到我的
    代書事務所，然後我辦理土地移轉登記時才叫庚○○把錢（
    訂金及前期款）交給許玉池，76年12月許玉池帶丁○○到我
    的事務所，許玉池說丁○○說庚○○建屋後如日後換他要建
    屋時怕庚○○不蓋章給他，所以要求我聯絡庚○○來寫切結
    書說如果以後他要建屋，庚○○要無條件蓋同意書給他去建
    築，後我把電話給庚○○，請他來我的事務所，我寫切結書
    給庚○○蓋章交給許玉池及丁○○後，他們才回去。」等語
    ，是原告等若未授權其父親丁○○替其用印，則事後被告庚○○簽署上開切結書其內容為何要特別指明業已得原告二人
    之同意，並將此切結書出具與丁○○及原告二人。
２、又默示之意思表示，係指依表意人之舉動或其他情事，足以
    間接推知其效果意思者而言，而代理權之授與，應向代理人
    或向代理人對之為代理行為之第三人，以意思表示為之，此
    項意思表示，不以明示為限，如依表意人之舉動或其他情事
    等之間接事實，且與授權代理權之事項，具相當之關連性，
    亦得默示的授與代理權。經查，系爭土地於民國63年時即已
    登記為原告名下，當時原告丙○○為21歲，乙○○則為19歲
    ，有土地登記簿舊式謄本乙份附卷可稽，而系爭土地西南側
    則有丁○○所興建三合院平房，丁○○亦已居住上開三合院
    平房四十餘載，此情亦有本院96年度訴字第759號分割共有
    物判決書影本乙份在卷可憑，顯見系爭土地乃屬原告等之祖
    產，並非原告等所購買，且系爭土地事實上均由原告之父親
    丁○○親自所使用並支配之。況原告乙○○確曾於67年3月
    20日移轉系爭土地應有部分80分之2與被告庚○○，另原告
    丙○○於75年8月28日亦有移轉系爭土地應有部分8000分之
    1400與被告辛○○，此有上開土地登記簿舊式謄本乙份可按
    ，而原告丙○○於本院97年8月14日言詞辯論時卻供稱：「
    我兄弟兩人從未賣過祖產。」等語，再徵諸其上蓋有丁○○
    所有之三合院平房迄今已四十餘載等間接事實觀之，顯見原
    告等確已默示授與丁○○處理系爭土地所有權之移轉及使用
    等之權限。
３、此外，原告之父丁○○一直居住在系爭土地上之三合院平房
    內迄今已四十餘載（門牌號碼：彰化縣埤頭鄉○○路121號
    ），且原告等於上開期間亦時常回去探望其父母親，而被告
    辛○○、庚○○之建物係於76年間緊鄰丁○○之上開三合院
    平房興建目前之建物（門牌號碼分別為：彰化縣埤頭鄉○○
    路123號及125號），若未經過原告等二人或丁○○之同意，
    於被告等二人大興土木之際及經過20餘年之後，焉有均未出
    面阻止並主張其權利之理？反而迄至被告等提起系爭土地分
    割共有物之訴（本院96年度訴字第759號）後，因其等所提
    分割方案不為承審法官所採用，始否認上開土地使用權同意
    書之真正，並據而提起本件拆屋還地之訴訟，此情此舉均與
    經驗法則顯不相符。是原告等陳稱：「被告等於系爭共有土
    地上興建房屋並未經過伊等同意，系爭二紙土地使用權同意
    書上原告等之印文是被告等偽刻蓋上」等語，顯屬無據，要
    無可採；而被告等辯稱：其等係有權占用系爭土地等語，洵
    屬有據，應可採信。至原告等所聲請傳訊之證人即原告等之
    父親丁○○雖有到庭證述：伊從來沒有使用過原告等之印章
    蓋過任何文件等語。惟查，(1)、證人丁○○經與證人己○○
    對質後就是否去過己○○之事務所乙節前後供詞反覆；(2)、
    就原告丙○○之前是否有蓋過證人戊○○廠房乙節，經隔離
    訊問後，其供詞亦與原告丙○○之陳述不符；(3)、就原告等
    之前是否有出賣過系爭土地之應有部分與被告等二人乙節，
    其證述仍與系爭土地登記簿舊式謄本上所載不符。綜上等情
    以觀，其證言顯有偏跛之虞而難認與事實相符，無從採信，
    附此敘明。
(三)、從而，原告依據民法第767條、第821條之規定，請求被告等
    將系爭房屋拆除，並將土地交還原告及其他共有人全體，為
    無理由，應予駁回。又原告之訴既無理由，其假執行之聲請
    ，亦失所依附，應併予駁回。
(四)、本件事證已臻明確，兩造其餘攻擊防禦方法，經本院詳細斟
    酌後，認為均不足以影響本件判決結果，爰不一一論列，併
    此敘明。
五、結論：本件原告之訴為無理由，依民事訴訟法第78條、第85
    條第1項前段，判決如主文。
中    華    民    國    97    年    11    月    6     日
                  民事第二庭法  官  康弼周
以上正本係照原本作成。
如對本判決上訴，應於判決送達後20日內向本院提出上訴狀。
中    華    民    國    97    年    11    月    7    日
                            書記官  林文斌


司法院資訊處製作；財團法人民間司法改革基金會備份。
